【裁判字號】    92,裁,1317
【裁判日期】    920916
【裁判案由】    有關土地登記事務
【裁判全文】
最  高  行  政  法  院  裁  定                  九十二年度裁字第一三一七號
    上  訴  人  甲○○
    被 上訴 人  臺南市安南地政事務所
    代  表  人  乙○○
右當事人間因有關土地登記事務事件，上訴人對於中華民國九十一年七月十六日高雄
高等行政法院九十一年度簡字第一八七號判決，提起上訴，本院裁定如左：
    主  文
上訴駁回。
上訴審訴訟費用由上訴人負擔。
    理  由
一、按對於適用簡易程序之裁判提起上訴或抗告，須經本院許可，且該許可以訴訟事
    件所涉及之法律見解具有原則性者為限，行政訴訟法第二百三十五條定有明文。
二、本件上訴人以原判決認為上訴人不得逕依行政訴訟法第八條規定提起給付訴訟，
    自應遵守法律保留原則，以法律有明文規定者為限，始得限制之。且觀行政訴訟
    法第七條與國家賠償法第二條之請求權競合關係可知，損害賠償請求權人得選擇
    以「行政訴訟併行請求」或以「民事訴訟」單獨請求。上訴人係依「公法上不當
    得利」為請求權基礎，不涉及請求被上訴人作成行政處分，且本件原行政處分係
    「共有土地所有權分割登記」，關於核收規費之性質，僅為公法上對價關係之事
    實行為。上訴人提起一般給付訴訟無損或撼動原行政處分既存效力，且非以被上
    訴人先作成行政處分為依據，亦無行政訴訟法第八條第二項規定之適用。原判決
    所舉本院九十年度判字第二三六九號判決及九十年高等行政法院法律座談會研究
    結論，既非判例，亦非本院決議見解，且其均屬「稅捐核課事件」，其「所核課
    之金額」數目大小及有無，金額之計算概由稅捐機關合併各項詳為計算，且所課
    稅額收取為原核課處分之主要行政目的，此與本件單純因土地共有物分割登記附
    隨核收登記規費計算標準應適用「土地公告現值」或「土地申報地價」，是否有
    溢繳而有公法上不當得利情事，為被上訴人適用行政規則有無逾越牴觸母法無效
    二者間差異極大，非可比附援引。又原判決依據本院八十二年度判字第二二三七
    號及其原審八十九年簡字第五號判決，認須經訴願前置程序。然該二案之當事人
    主張權利時，現行行政訴訟法尚未施行，自與本件情形不同。再者，原審九十年
    度簡字第三九二○號判決，與本案相同情形，認為公法上不當得利返回請求權可
    逕提起一般給付訴訟，益見原判決所採法律見解殊屬可議云云。
三、按地政機關依內政部八十九年六月十三日台（八九）內中地字第八九七九五九七
    號函發布修正之土地登記規費及其罰鍰計徵補充規定，向土地登記申請人計徵土
    地登記之地政規費，係屬地政機關就公法上具體事件所為之決定而對申請人直接
    發生法律效果之行政處分。申請人如認為該行政處分為違法或不當，致損害其權
    益者，應循訴願程序，請求救濟。又按行政處分未經撤銷、廢止，或因其他事由
    而失效者，其效力繼續存在（行政程序法第一百十條第三項參照）。準此，土地
    登記申請人如主張地政機關計徵登記費之行政處分為違法或不當，而有超收費用
    情事，自應先循訴願程序，請求救濟。如不服訴願決定者，得提起撤銷訴訟合併
    請求給付。且於原計徵登記費之行政處分有效存在時（未經撤銷或廢止前），並
    無所謂不當得利之情形，亦無從對地政機關主張原行政處分為違法而逕行提起行
    政訴訟法第八條之給付訴訟而獲得救濟。次按「已繳之登記費．．．有下列情形
    之一者，得由申請人於三個月內請求退還之：一、登記申請撤回者。二、登記依
    法駁回者。三、其他依法令應予退還者。」為土地登記規則第五十一條第一項所
    規定。準此，土地登記申請人如認為所繳之登記費符合上開規定情形之一者，因
    屬法規所訂其他得請求退還登記費之規定，不涉及原計徵登記費行政處分之違法
    或不當，自應依訴願法第二條第一項規定，依法向地政機關申請退還，如該機關
    於法定期間內應作為而不作為，認為損害其權益者，亦得提起訴願，請求救濟。
    原判決以本件上訴人並未先向被上訴人申請核定返還溢收之土地登記費，即逕行
    提起本件給付訴訟，於法自有違誤，應認本件上訴人之訴因欠缺權利保護必要，
    而屬無從補正，其訴訟法律上顯無理由而予駁回，於法核無違誤。上訴論旨，主
    張其依「公法上不當得利」為請求權基礎，不涉及請求被上訴人作成行政處分，
    且本件原行政處分係「共有土地所有權分割登記」，關於核收規費之性質，僅為
    公法上對價關係之事實行為。上訴人提起一般給付訴訟無損或撼動原行政處分既
    存效力，且非以被上訴人先作成行政處分為依據云云，殊無足採。從而，上訴人
    執以指摘原判決所適用之法律見解錯誤，尚難認其訴訟事件所涉及之法律見解具
    有原則性，揆之前開規定及說明，本件上訴自不應許可，應予駁回。
四、依行政訴訟法第二百四十九條第一項前段、第一百零四條、民事訴訟法第九十五
    條、第七十八條，裁定如主文。
中    華    民    國    九十二      年      九        月      十六      日
                    最 高 行 政 法 院  第 四 庭
                                審 判 長 法  官      廖  政  雄
                                         法  官      趙  永  康
                                         法  官      林  清  祥
                                         法  官      鍾  耀  光
                                         法  官      姜  仁  脩
右  正  本  證  明  與  原  本  無  異
                                         法院書記官  蘇  金  全
中    華    民    國    九十二      年      九        月      十八      日


司法院資訊處製作；財團法人民間司法改革基金會備份。
